【裁判字號】    97,判,1077
【裁判日期】    971128
【裁判案由】    稅捐稽徵法
【裁判全文】
最  高  行  政  法  院  判  決
                                      97年度判字第1077號
上  訴  人  通益國際有限公司
代  表  人  甲○○
被 上訴 人  財政部臺灣省南區國稅局
代  表  人  邱政茂
上列當事人間稅捐稽徵法事件，上訴人對於中華民國95年10月31
日高雄高等行政法院94年度訴字第1066號判決，提起上訴，本院
判決如下：
    主  文
上訴駁回。
上訴審訴訟費用由上訴人負擔。
    理  由
一、上訴人於民國（下同）89年8月至90年5月間銷售貨物（勞務
    ），銷售額新臺幣（下同）5,284,403元，涉嫌未依規定開
    立統一發票予實際買受人，卻開立予非實際交易對象張瑞泰
    ，案經被上訴人查獲並審理違章成立，乃按查明認定之銷貨
    總額5,284,403元處以5%罰鍰計264,220元。上訴人不服，申
    請復查，未獲變更，提起訴願，亦遭決定駁回，遂提起行政
    訴訟。
二、上訴人起訴主張：被上訴人認定緯山國際有限公司（下稱緯
    山國際公司）於89年8月至90年5月間向上訴人購進所列7項
    「直接原料」以承攬張瑞泰所有興泰牧場蛋雞籠養自動化及
    其周邊設備2套（1套於89年8月完成、另1套於90年5月間完
    成）之用，而所列7項原料，那幾項用於第1套、那幾項用於
    第2套未見查明，又該7項「直接原料」買賣之完成（包括日
    期、金額、所有權移轉等）亦未見查明，實已違反行政程序
    法明確性原則。被上訴人認定緯山國際公司承作完成之2套
    主要設備均在張瑞泰所有興泰牧場現場施作，該設備最主要
    零組件係上訴人於89年6月23日委由祥永貨櫃公司拖櫃送達
    興泰牧場現場，隨即拆櫃交由買主簽認，依論理法則，上訴
    人毫無理由瞬間將該設備最主要零組件轉售予緯山國際公司
    ，再瞬間轉售予買主張瑞泰，故被上訴人裁處所根據之事實
    ，客觀上不足以確認，實與證據法則不符。被上訴人欲認定
    上訴人「跳開統一發票」，必須具備「緯山國際公司實際承
    攬系爭工程」、「緯山國際公司有向上訴人購料之事實」、
    「上訴人有向緯山國際公司銷貨之事實」、「緯山國際公司
    購料成本與跳開統一發票額必有價差（本事件同為5,284,40
    3元）」等4個基本要件，被上訴人裁處所根據之事實不符合
    4個基本要件，實已違反證據法則。本件課稅標的應就實際
    為交易行為之上訴人與張瑞泰間之交易行為為之，縱緯山國
    際公司與張瑞泰間存有形式上之交易者，然其因無實際交易
    行為，依實質課稅原則仍不得對之課稅，從而本件由上訴人
    逕行開立統一發票予張瑞泰，即符合實際交易情形，並符合
    司法院釋字第420號解釋所示實質課稅原則，而無何跳開或
    漏開發票及逃漏稅捐可言。依實質課稅原則及經驗法則審視
    本件形式上互相矛盾之兩組證據後，應認定出售蛋雞籠養設
    備予張瑞泰（下稱系爭交易）之實際賣方乃上訴人而非緯山
    國際公司，行政訴訟因事涉公法事項而原則上否認當事人之
    處分權，致其對於事實之認定，依行政訴訟法第125條第1項
    、第134條、第194條、第202條等規定，乃以職權調查、職
    權認定為原則而不受當事人主張、當事人自認事實之拘束，
    且原則上否認捨棄及認諾之效力，本院32年判字第18號、72
    年判字第336號判例在適用上自應受前舉法律規定之限縮。
    本件之交易事實，在臺灣高等法院臺南分院93年度上易字第
    111號民事確定判決乙案中，雖緯山國際公司主張系爭交易
    事實係存在於緯山國際公司與張瑞泰間，而張瑞泰亦予自認
    ，然因民事法院依法須受緯山國際公司主張及張瑞泰自認之
    拘束，致民事法院所為「系爭交易事實係存在於緯山國際公
    司與張瑞泰間」之事實認定，乃僅係形式真實而非實質真實
    ，不得拘束依法應依職權為實質調查與認定之行政法院。本
    件系爭交易事實，不論在文件之形式上係如何顯現，要之在
    實際上其交易事實必係存在於上訴人與張瑞泰間（而非先行
    存在於上訴人與緯山國際公司間、後再存在於緯山國際公司
    與張瑞泰間），則本件所應核實課稅之交易事實，自僅存在
    於「上訴人與張瑞泰間」，此乃論斷本件所應先行建立之基
    礎認知。訴願決定及原處分就緯山國際公司提出之「農業發
    展基金農業自動化設備個案貸款申請書」（含承諾書、售後
    服務及廠商承諾書、買賣合約書、訂購單）、發貨傳票、退
    貨單、出差報告傳票、統一發票等事證及主張，並未詳予斟
    酌，而該等事證於本件之認定，應具有較為重要之地位（兼
    論張瑞泰到庭所為之證言，不但不足為不利於上訴人之依據
    ，亦且反足證明張瑞泰為報復甲○○而故將系爭交易之出賣
    人歪曲成緯山國際公司），又訴願決定及原處分所引用之諸
    項事證，其形式真實確因特定原因致與實質真實不符，然訴
    願決定及原處分就此未予說明理由即不予採取，致其認定實
    有嚴重瑕疵等語，求為判決撤銷訴願決定及原處分（含復查
    決定）。
三、被上訴人則以：上訴人與緯山國際公司各自擁有獨立之法人
    人格，為上訴人所不爭，則本件系爭交易既係由緯山國際公
    司以其名義與張瑞泰訂約，張瑞泰依約將貨款支付與緯山國
    際公司，並經臺灣高等法院臺南分院93年度上易字第111號
    民事判決事實一、（二）載明：「被上訴人張瑞泰於89年3
    月間向上訴人（即緯山國際公司）購買德國啄木鳥蛋雞籠養
    設備2棟並含安裝週邊設備，上訴人已將該2棟養雞設備安裝
    完成，被上訴人雖已先行支付部分貨款，惟尚有第1棟養雞
    設備貨款200,000元、第2棟養雞設備貨款250,000元．．．
    未獲被上訴人付款，．．．本件籠養系統由通益公司（即上
    訴人）自德國進口，通益公司為進出口貿易公司，再將籠養
    系統交上訴人在國內販賣，有銷貨之統一發票由通益公司開
    發」，及理由三、（六）所載：「查依據上訴人所提出之買
    賣契約資料，本件僅有第1棟籠養系統買賣合約書內有附註
    稅金外加等文字而已，第2棟籠養系統之訂購單上則全無類
    此之記載，已難認兩造業已約定本件買賣皆應由被上訴人負
    擔營業稅。況依上訴人所提發票兩張觀之，上訴人緯山公司
    與該發票上所載營業人為通益公司顯屬不同之法人主體，於
    稅法上顯屬不同之納稅主體，既然納稅主體不同，本件營業
    稅並非由上訴人所支出，上訴人豈可持其他營業主體所開立
    之發票請求被上訴人給付本件營業稅金？」又上開判決業經
    確定在案，有臺灣高等法院臺南分院94年6月2日94南分院敬
    民春字第06770號函影本可稽，顯見系爭貨物係由上訴人進
    口再銷售與緯山公司之事實，上訴人未依規定開立統一發票
    予實際買受人，卻開立予非實際交易對象張瑞泰，原處分依
    稅捐稽徵法第44條規定，按經查明認定之銷貨總額處5%罰鍰
    264,220元，並無違誤，亦未違反實質課稅原則。至緯山國
    際公司購進系爭7項原料係用於何套設備，則與本件罰鍰處
    分無涉；又本件業經被上訴人所屬新化稽徵所以94年3月25
    日南區國稅新化三字第0940005705號函請上訴人提示出售系
    爭貨物予緯山國際公司之進、銷項憑證供核，上訴人僅主張
    系爭貨物係出售予張瑞泰，原處分乃按查得上訴人購進系爭
    貨物之進貨成本，核認其出售予緯山國際公司之銷售額，合
    計5,284,403元，並無上訴人所稱未見查明之情事，至其實
    際交易日期及何時完成所有權移轉等節，依司法院釋字第53
    7號解釋意旨，係屬納稅義務人所得支配之範圍，自應由上
    訴人負申報協力義務。次查緯山國際公司於89年3月4日與張
    瑞泰訂約出售啄木鳥蛋雞籠養設備等貨物，約定於89年6月
    15日前交貨，總價金3,200,000元，另出售通風系統1套，價
    金380,000元（實際收付300,000元），合計3,500,000元，
    雙方並約定應於89年3月16日收付訂金640,000元，6月30日
    收付分期款計1,060,000元，8月6日收付分期款300,000元，
    9月6日收付分期款500,000元，11月10日收付分期款計800,0
    00元，合計3,300,000元，另尾款200,000元俟乾燥系統到貨
    後付清。另於89年12月19日再次由張瑞泰向緯山國際公司訂
    購啄木鳥蛋雞籠養設備等貨物，約定於90年3月15日至3月30
    日前交貨，總價金3,850,000元，付款方式為第1次訂金1,00
    0,000元，第2次到貨1,500,000元，第3次組裝完成1,100,00
    0元及第4次尾款250,000元。嗣張瑞泰以其配偶程蘭設於臺
    南縣歸仁鄉農會（下稱歸仁鄉農會）之支票存款帳戶，於89
    年3月16日、7月4日、7月4日、8月7日、9月6日、90年1月8
    日、1月30日、5月16日及5月30日分別開立支票9紙交付緯山
    國際公司，分別存入該公司設於中國農民銀行仁德分行（下
    稱農銀仁德分行）000-00-00000-0號存款帳戶及李春美（甲
    ○○之配偶）設於歸仁鄉農會00-0000000號存款帳戶，有買
    賣合約書、訂購單、張瑞泰91年10月21日及94年3月15日說
    明書、歸仁鄉農會91年5月3日91歸農信字第919號及92年8月
    27日92歸農信字第01991號函暨農銀仁德分行91年5月22日（
    91）農仁（營）字第0164號函等影本可稽，被上訴人據以核
    認張瑞泰購買系爭貨物之實際交易對象為緯山國際公司，而
    非上訴人，並未違背證據法則；另民法並未就同一代表人設
    立之不同法人間之交易行為予以禁止規定，上訴人之主張，
    顯係卸責之詞及對法令之誤解，洵不足採。又查緯山國際公
    司未依規定申請營業登記，於89年3月至8月間，銷售系爭貨
    物與張瑞泰，嗣89年8月18日申請營業登記後，於89年9月至
    90年5月間銷售貨物與張瑞泰，未依規定開立統一發票並申
    報銷售額繳納營業稅，遭被上訴人補稅處罰而提起行政訴訟
    案，分別以94年度訴字第889號及94年度訴字第888號判決駁
    回其訴在案，益證原審法院依職權調查後仍認定系爭貨物係
    由上訴人進口後售與緯山國際公司，緯山國際公司再售與張
    瑞泰。再查上訴人進口系爭貨物後，未直接售與張瑞泰，卻
    經由緯山國際公司與張瑞泰訂約及收款，係經其衡量內部私
    經濟利益後所為之法律行為，至其私經濟利益為何，被上訴
    人自無從得知；惟其經濟實質既係由緯山國際公司簽訂契約
    並收取貨款，被上訴人據以認定系爭交易存在於緯山國際公
    司與張瑞泰間，並無不合，亦難謂有違經驗法則。至上訴人
    主張本件係由其輔導張瑞泰辦理農機貨款乙節，依張瑞泰於
    95年6月6日準備程序庭證稱，貸款銀行係視現場有設備及統
    一發票即核准，亦即銀行並未實質審查系爭設備之實際出售
    者，上訴人尚難據此主張本件係其與張瑞泰之交易。又系爭
    交易之買賣合約書及訂購單均蓋有緯山國際公司負責人甲○
    ○印章，訂購單並經甲○○簽名，而系爭期間上訴人之負責
    人為謝清彬，甲○○自無權代表上訴人簽名蓋章，緯山農牧
    公司又已解散，足證甲○○確係以緯山國際公司名義出售系
    爭設備與張瑞泰，上訴人訴稱甲○○將上訴人與緯山國際公
    司視為一體，並順應張瑞泰以緯山國際公司寄發存證信函及
    提起訴訟、公司人員誤蓋印章及誤存貨款，暨張瑞泰證詞不
    可採等節，顯係卸責之詞，洵難採據等語，資為抗辯，求為
    判決駁回上訴人之訴。
四、原審斟酌全辯論意旨及調查證據之結果，以：緯山國際公司
    於89年3月4日與訴外人張瑞泰訂約出售啄木鳥蛋雞籠養設備
    等貨物，約定於89年6月15日前交貨，總價金3,200,000元，
    另出售通風系統1套，價金380,000元（實際收付300,000元
    ），合計3,500,000元，雙方並約定應於89年3月16日收付訂
    金640,000元，6月30日收付分期款計1,060,000元，8月6日
    收付分期款300,000元，9月6日收付分期款500,000元，11月
    10日收付分期款計800,000元，合計3,300,000元，另尾款20
    0,000元俟乾燥系統到貨後付清。另於89年12月19日再次由
    張瑞泰向緯山國際公司訂購啄木鳥蛋雞籠養設備等貨物，約
    定於90年3月15日至3月30日前交貨，總價金3,850,000元，
    付款方式為第1次訂金1,000,000元，第2次到貨1,500,000元
    ，第3次組裝完成1,100,000元及第4次尾款250,000元。嗣張
    瑞泰以其配偶程蘭設於歸仁鄉農會之支票存款帳戶，於89年
    3月16日、7月4日、7月4日、8月7日、9月6日、90年1月8日
    、1月30日、5月16日及5月30日分別開立支票號碼FA0000000
    、金額640,000元，FA0000000、金額560,000元，FA0000000
    、金額500,000元，FA0000000、金額300,000元，FA0000000
    、金額500,000元，FA0000000、金額1,000,000元，FA00000
    00、金額350,000元，FA0000000、金額1,269,000元及FA000
    0000、金額904,000元，合計6,023,000元之支票9紙交付緯
    山國際公司，分別存入緯山國際公司設於農銀仁德分行000-
    00-00000-0號存款帳戶及李春美（甲○○之配偶）設於歸仁
    鄉農會00-0000000號存款帳戶等情，有緯山國際公司與張瑞
    泰訂立之買賣合約書、訂購單、張瑞泰91年10月21日及94年
    3月15日說明書、歸仁鄉農會91年5月3日91歸農信字第919號
    及92年8月27日92歸農信字第01991號函暨農銀仁德分行91年
    5月22日（91）農仁（營）字第0164號函等影本附於原處分
    卷可稽，核與證人張瑞泰於原審法院95年6月6日準備程序時
    證稱：「出賣人是緯山公司沒錯，我是跟緯山公司買的，我
    是跟緯山公司簽約購買養雞設備，．．我要辦貸款時，甲○
    ○沒有拿緯山公司的發票給我，只拿通益公司（即上訴人）
    的發票給我，但事實上我是跟緯山公司簽約的。」等語相符
    （參見原審法院94年6月6日準備程序筆錄）。次按「為訴訟
    標的之法律關係，於確定之終局判決中已經裁判者，就該法
    律關係有既判力，當事人不得以該確定判決事件終結前所提
    出或得提出而未提出之其他攻擊防禦方法，於新訴訟為與該
    確定判決意旨相反之主張，法院亦不得為反於該確定判決意
    旨之裁判。」最高行政法院72年判字第336號判例可資參照
    。經查，緯山國際公司曾於90年10月17日以永康大灣郵局30
    支局第82號存證信函，通知張瑞泰交付積欠之尾款200,000
    元等情，有該存證信函影本附於原處分卷可稽。次依臺灣高
    等法院臺南分院93年度上易字第111號民事確定判決事實一
    、（二）所載：「被上訴人張瑞泰於89年3月間向上訴人（
    緯山國際公司）購買德國啄木鳥蛋雞籠養設備2棟並含安裝
    週邊設備，上訴人已將該2棟養雞設備安裝完成，被上訴人
    雖已先行支付部分貨款，惟尚有第1棟養雞設備貨款200,000
    元、第2棟養雞設備貨款250,000元．．．未獲被上訴人付款
    ．．．本件籠養系統由通益公司自德國進口，通益公司為進
    出口貿易公司，再將籠養系統交上訴人在國內販賣，有關銷
    貨之統一發票由通益公司開發」等語，及理由三、（六）所
    載：「查依據上訴人所提出之買賣契約資料，本件僅有第1
    棟籠養系統買賣合約書內有附註稅金外加等文字而已，第2
    棟籠養系統之訂購單上則全無類此之記載，已難認兩造業已
    約定本件買賣皆應由被上訴人負擔營業稅。況依上訴人所提
    發票兩張觀之，上訴人與該發票上所載營業人為通益公司顯
    屬不同之法人主體，於稅法上顯屬不同之納稅主體，既然納
    稅主體不同，本件營業稅並非由上訴人所支出，上訴人豈可
    持其他營業主體所開立之發票請求被上訴人給付本件營業稅
    金？」等情，並有該判決書影本附於原處分卷可憑，且經本
    院依職權調閱臺灣高等法院臺南分院93年度上易字第111號
    民事卷宗全卷查明屬實。又查，緯山國際公司未依規定申請
    營業登記，於89年3月至8月間，銷售系爭貨物與張瑞泰，嗣
    89年8月18日申請營業登記後，於89年9月至90年5月間銷售
    貨物與張瑞泰，未依規定開立統一發票並申報銷售額繳納營
    業稅，遭被上訴人補稅處罰而提起行政訴訟，業經原審法院
    衡酌上開訂約、付款及張瑞泰之說明等事證，並參酌前揭臺
    灣高等法院臺南分院確定判決，分別以94年度訴字第888號
    及94年度訴字第889號判決駁回其訴等情，足認系爭貨物確
    係由上訴人進口後出售與緯山國際公司，再由緯山國際公司
    出售與張瑞泰。再者，本件業經被上訴人所屬新化稽徵所以
    94年3月25日南區國稅新化三字第0940005705號函請上訴人
    提示出售系爭貨物予緯山國際公司之進、銷項憑證供核等情
    ，此有被上訴人所屬新化稽徵所上開函附原處分卷足按，而
    上訴人僅主張系爭貨物係出售予張瑞泰，故被上訴人以上訴
    人帳載及申報之進貨成本合計5,284,403元，核認其出售予
    緯山國際公司之銷售額，並無上訴人所稱未見查明之情事。
    至其實際交易日期及何時完成所有權移轉等節，依司法院釋
    字第537號解釋意旨，係屬納稅義務人所得支配之範圍，自
    應由上訴人負申報協力義務。綜上，上訴人既未依規定開立
    統一發票予實際買受人，卻開立予非實際交易對象張瑞泰，
    則被上訴人以上訴人帳載及申報之進貨成本合計5,284,403
    元，核認其出售予緯山國際公司之銷售額，並依稅捐稽徵法
    第44條規定，按經查明認定之銷貨總額處5%罰鍰264,220元
    ，並無違誤，亦未違反實質課稅原則。至緯山國際公司購進
    系爭7項原料係用於何套設備則與本件罰鍰處分無涉。又按
    ，同一自然人擔任多數公司之負責人之情形，在我國現行商
    界實務上甚為普遍，惟其等所以設立多數公司，均係基於商
    業上之必要而為，亦即各公司間共同分工而各有不同之功能
    ，是為達其特定之目的，相同負責人之公司間先為交易後，
    再將貨物出售予第三人之情形，實務上亦非少見；且因各公
    司角色功能不同，公司職員又屬商業上之專業人員，將不同
    公司混淆誤用之情形，應非常態，尤其在與對方為交易行為
    時，應更不會發生，至於在與對方因交易興訟時，因攸關權
    益事項，更不致有誤，亦不可能遷就對方，將錯就錯，便宜
    行事。查本件上訴人進口系爭貨物後，未直接售與張瑞泰，
    卻經由緯山國際公司與張瑞泰訂約及收款，係經其衡量內部
    私經濟利益後所為之法律行為，至其私經濟利益為何，自無
    從得知，惟其經濟實質既係由緯山國際公司簽訂契約並收取
    貨款，被上訴人據以認定系爭交易存在於緯山國際公司與張
    瑞泰之間，並無不合，亦難謂有違經驗法則。是上訴人主張
    ，均無可採。末按，農業發展基金農機貸款實施要點第10點
    第2項規定，國內農漁機製造廠商，應向農委會出具承諾書
    ，承諾對其產銷之農漁機械，如因產品品質或售後服務不良
    ，致借款人無法履行債務時，應依耐用年限與使用年數比率
    合理折價無條件收回，並將該款逕付貸款機構收回貸款本息
    ，如由國外進口者，應由代理商出具承諾書。本件前揭出售
    予張瑞泰之設備係由上訴人自國外進口，兩造並無爭議，揆
    諸前述實施要點第10點第2項規定，應由上訴人出具承諾書
    ，亦無不合，上訴人僅以依張瑞泰之農業發展基金農業自動
    化設備個案貸款申請書內之承諾書係上訴人所出具，即主張
    本件系爭設備係由上訴人所出售，尚屬無據。是上訴人主張
    ，亦不足採信等由，乃駁回上訴人在原審之訴，並附此敘明
    本件事證已臻明確，上訴人聲請傳訊證人蔡昌霖、姜慧玉、
    王建民、王小姐部分，核無必要，另兩造其餘攻擊防禦方法
    ，亦核與本件判決結果不生影響，爰不逐一論述。
五、本院按：(一)被上訴人之代表人原為朱正雄，於上訴審程序中
    依序變更為何瑞芳、邱政茂，茲據其具狀聲明承受訴訟，核
    無不合，先予敘明。(二)按「營利事業依法規定應給與他人憑
    證而未給與，應自他人取得憑證而未取得，或應保存憑證而
    未保存者，應就其未給與憑證、未取得憑證或未保存憑證，
    經查明認定之總額，處5%罰鍰。」行為時稅捐稽徵法第44條
    定有明文。次按「營業人銷售貨物或勞務，應依本法營業人
    開立銷售憑證時限表規定之時限，開立統一發票交付買受人
    。」「營業人會計帳簿憑證之管理辦法，由財政部定之。」
    「對外營業事項之發生，營利事業應於發生時自他人取得原
    始憑證，如進貨發票，或給與他人原始憑證，如銷貨發票。
    給與他人之憑證，應依次編號並自留存根或副本。」分別為
    行為時營業稅法第32條第1項前段、第34條、稅捐稽徵機關
    管理營利事業會計帳簿憑證辦法第21條第1項所明定。(三)原
    判決關於上訴人於89年8月至90年5月間銷售貨物（勞務）之
    銷售額5,284,403元，未依規定開立統一發票予實際買受人
    緯山國際公司，卻開立予非實際交易對象張瑞泰之違規事實
    ，以及上訴人在原審之主張如何不足採等事項均已詳為論斷
    ，因而維持原處分（含復查決定）及訴願決定，駁回上訴人
    在原審之訴，並且敘明本件事證已臻明確，上訴人聲請傳訊
    證人部分，並無必要，且不逐一論述與判決結果不生影響之
    其餘攻擊防禦方法，經核並無違誤。原判決並無判決不適用
    法規或適用不當及判決不備理由等違背法令情事，其所適用
    之法規與該案應適用之法規並無違背，與解釋判例，亦無牴
    觸，並無所謂原判決有違背法令之情形。又證據之取捨與當
    事人所希冀者不同，致其事實之認定亦異於該當事人之主張
    者，不得謂為原判決有違背法令之情形。上訴人對於業經原
    判決詳予論述不採之事由再予爭執，核屬法律上見解之歧異
    ，要難謂為原判決有違背法令之情形。本件上訴論旨，仍執
    前詞，指摘原判決違誤，求予廢棄，難認有理由，應予駁回
    。
六、據上論結，本件上訴為無理由。依行政訴訟法第255條第1項
    、第98條第1項前段，判決如主文。
中    華    民    國    97    年    11    月    28    日
                    最高行政法院第五庭
                        審判長法官  劉  鑫  楨
                              法官  林  茂  權
                              法官  黃  淑  玲
                              法官  吳  慧  娟
                              法官  曹  瑞  卿
以  上  正  本  證  明  與  原  本  無  異
中    華    民    國    97    年    11    月    28    日
                              書記官  吳  玫  瑩


司法院資訊處製作；財團法人民間司法改革基金會備份。
